【裁判字號】    99,上訴,1597
【裁判日期】    991223
【裁判案由】    妨害自由
【裁判全文】
臺灣高等法院高雄分院刑事判決        99年度上訴字第1595號
上  訴  人
即  被  告  潘明來
            陳柏霖
            楊介一
共      同
選任辯護人  鍾夢賢律師
上列上訴人因妨害自由案件，不服臺灣高雄地方法院99年度訴字
第315 號、99年度訴字第393 號中華民國99年8 月13日第一審判
決（起訴案號：臺灣高雄地方法院檢察署98年度偵字第4712號，
追加起訴案號99年度偵字第4728號），提起上訴，本院合併審理
判決如下：
    主  文
上訴駁回。
潘明來、陳柏霖均緩刑貳年。
    事  實
一、潘明來因李宇順（綽號順仔）於民國97年間交付以「百昕名
    品有限公司」（負責人為李宇順之子李泓銘，起訴書誤載為
    李泓銘）名義所開立金額共計新臺幣（下同）117 萬4500元
    （起訴書誤載104 萬2000元）之11張支票向其借款（潘明來
    將其中合計84萬9500元之支票持以向不知情之呂瑞正借款）
    ，惟該等支票於97年6 月間至同年8 月間屆期均不獲兌現，
    李宇順亦未還款並自97年7 月間起躲避潘明來，潘明來於98
    年2 月初得悉李宇順住處後，竟邀同陳柏霖（綽號長腳）、
    楊介一（綽號黑人）共同基於剝奪他人行動自由之犯意聯絡
    ，由陳柏霖駕駛所有UT7212號自用小客車搭載潘明來、楊介
    一，於98年2 月6 日近17時許至高雄市○○街355 號「京城
    玫瑰大廈」李宇順住所外等候約數分鐘，見李宇順自該大樓
    外出，潘明來即呼喊「順仔」，李宇順見狀立即逃跑，潘明
    來、陳柏霖與楊介一隨後追逐，李宇順於同日17時1 分許跑
    至高雄市○○區○○街與文萊路交岔口附近便利商店前，見
    無法逃離而停止奔跑，潘明來、陳柏霖與楊介一追上後，潘
    明來要求李宇順一同至他處解決債務問題，因李宇順拒絕而
    發生激烈爭吵、拉扯並毆打李宇順，雖李宇順舉手抵擋，仍
    受有臉部擦傷2 ×0.2 公分、左手擦傷2 ×1 公分之傷害，
    且由陳柏霖、楊介一在李宇順左、右各以一手架住其腋下，
    將李宇順從重上街與文萊路口押入上開車牌號碼UT-7212 號
    自用小客車後座，由陳柏霖駕駛，潘明來坐於副駕駛座，楊
    介一坐在後座李宇順之側以控制李宇順行動，車上潘明來等
    人向李宇順恫稱：「地方已經準備好，也有找好人，看你能
    不能聯絡把錢還清」等語，於同日18時許，陳柏霖將上開車
    輛駛至位於高雄市○○區○○街78之1 號呂瑞正所經營之「
    和益汽車交通有限公司」（下稱「和益汽車公司」），由潘
    明來帶李宇順入內與呂瑞正商談清償債務事宜，陳柏霖、楊
    介一則在上開公司門口守候，防止李宇順逃跑，李宇順在上
    揭公司內向呂瑞正及潘明來表示無力償還借款，呂瑞正乃要
    求潘明來與李宇順離開該公司，而潘明來帶李宇順走出上開
    公司時，向李宇順恫稱：「地方已經找好了，人也都找好了
    ，你就去那裡看要不要解決」等語，潘明來並旋即在該處隨
    機招停1 輛車號不詳之計程車，與楊介一各以手架住李宇順
    之兩邊腋下，陳柏霖則在後推李宇順，以此方式強押李宇順
    坐上該計程車後座，潘明來、楊介一上車後分別坐在李宇順
    兩旁，陳柏霖於被告潘明來等人搭上計程車後，自行駕駛上
    開自用小客車離去，嗣前揭計程車之司機依潘明來指示將車
    輛駛至位於高雄市○鎮區○○路35號之「瑞群交通公司」，
    潘明來將李宇順帶進該公司內，楊介一則在該公司外看守，
    隨後潘明來即提示支票、退票紀錄等債權資料與李宇順觀看
    ，恫以：「1 個鐘頭內看怎麼把債務清算解決，不然1 個小
    時以後，就把你送到另外一個地方」等語，並要求李宇順在
    場以電話聯絡還款之際，因「京城玫瑰大廈」管理員林國淵
    察見李宇順與潘明來等人在路上大聲爭吵，且搭乘他人汽車
    離開，即以對講機告知李宇順配偶林美香，林美香即以電話
    報警，嗣李宇順利用聯繫償債而得以撥打電話之機會，將所
    在之「瑞群交通公司」地址告知林美香，由林美香轉知警方
    後，經警於同日18時50分許到達「瑞群交通公司」，李宇順
    始得以離開，以此非法方法剝奪李宇順之行動自由，並當場
    查獲潘明來而悉上情，楊介一則先行離去。
二、案經李宇順訴由高雄市警察局左營分局報告臺灣高雄地方法
    院檢察署檢察官及檢察官主動偵查後起訴。
    理  由
壹、證據能力部分：
一、刑事訴訟法第159 條之5 第1 項明定：「被告以外之人於審
    判外之陳述，雖不符前4 條之規定，而經當事人於審判程序
    同意作為證據，法院審酌該言詞陳述或書面陳述作成時之情
    況，認為適當者，亦得為證據。」，就被害人李宇順於警訊
    之陳述，檢察官及被告均已同意有證據能力，李宇順於原審
    並已到庭接受詰問；又就潘明來於警訊，及潘明來、陳柏霖
    、楊介一於偵訊時，以被告身分所為之陳述，其餘共同被告
    及檢察官亦同意有證據能力。且潘明來、陳柏霖於原審均曾
    以證人身分接受詰問，被告三人並捨棄對共同被告之質詰（
    本院99年上訴15 95 號卷31、32頁）。審理時又未提及於警
    訊、偵訊時有何不法取供之情形，亦無證據顯示上開陳述係
    遭受強暴、脅迫、詐欺、利誘等外力干擾情形，或在影響其
    心理狀況致妨礙其自由陳述等不可信之情況下所為，且非證
    明力顯然過低，本院認為適當作為證據，自有證據能力。
二、又被告以外之人於偵查中向檢察官所為陳述，除顯有不可信
    之情況者外，得為證據，刑事訴訟法第159 條之1 第2 項定
    有明文。查證人李宇順、林美香、呂瑞正、黃進丁、林國淵
    於檢察官偵查時所為陳述，業於供前具結，有證人結文附卷
    可稽，又無不可信之情形，且證人李宇順、林美香、呂瑞正
    、林國淵於原審到庭接受詰問，已保障被告對質詰問權；又
    原審詰問證人時楊介一雖未到庭，但楊介一就上開五位證人
    及被告潘明來、陳柏霖就黃進丁，並均捨棄對質詰問（本院
    99年上訴15 95 號卷31、32頁），證人李宇順、林美香、呂
    瑞正、黃進丁、林國淵於偵查中之陳述自有證據能力。
貳、實體部分：
一、訊據被告潘明來、陳柏霖、楊介一均坦承：確於案發時一同
    至上開李宇順住處，並由被告陳柏霖駕駛前開自用小客車將
    李宇順載至「和益汽車公司」商談債務，再由被告潘明來、
    楊介一與李宇順搭乘計程車至「瑞群交通公司」等情，惟均
    否認有何剝奪他人行動自由之犯行，均辯稱：李宇順為洽談
    債務而自願與我們同行，我們均無毆打、恫嚇李宇順，也未
    以暴力強押李宇順上車。至於李宇順身上的傷勢，則是李宇
    順在其住處逃跑過程中自己跌倒受傷云云。
二、經查：
１、被告潘明來因李宇順於97年間交付以「百昕名品有限公司」
    名義所開立金額共計117 萬4500元之支票11張向其借款（被
    告潘明來持其中合計84萬9500元之支票，向不知情之呂瑞正
    借款），惟該等支票於97年6 月間至同年8 月間屆期均未兌
    現，李宇順亦未還款，並自97年7 月間起躲避與被告潘明來
    聯絡，被告潘明來得98年2 月初得悉李宇順住處後，於98年
    2 月6 日近17時許，由被告陳柏霖駕駛UT7 212 號自用小客
    車搭載被告潘明來、楊介一，至高雄市○○區○○街355 號
    「京城玫瑰大廈」李宇順住所外等候約數分鐘，見李宇順自
    該大樓外出，被告潘明來即呼喊「順仔」，李宇順見狀立即
    逃跑，被告潘明來、陳柏霖與楊介一隨後追逐，於同日17時
    1 分許在高雄市○○街與文萊路交岔口附近之便利商店前追
    上李宇順後，為處理李宇順所積欠之債務，被告潘明來即要
    求李宇順一同至他處，並由被告陳柏霖駕駛上開小客車搭載
    被告潘明來、楊介一及李宇順，於同日18時許駛至位於高雄
    市○○街78之1 號呂瑞正所經營之「和益汽車公司」，被告
    陳柏霖、楊介一留在公司門外，而由被告潘明來、告訴人一
    同進入該公司與呂瑞正商談清償債務事宜，因李宇順向被告
    潘明來及呂瑞正表示無力償還債務，對清償債務事宜無法達
    成共識，呂瑞正遂要求被告潘明來與李宇順離開該公司，被
    告潘明來與李宇順步出「和益汽車公司」後，被告潘明來隨
    機招停1 輛車號不詳之計程車，由被告潘明來、楊介一與李
    宇順一同搭乘該計程車至位於高雄市○○路35號之「瑞群交
    通公司」，被告陳柏霖則於被告潘明來等人搭上計程車後，
    自行駕駛前開UT7212號自用小客車離開。當計程車到達「瑞
    群交通公司」後，被告楊介一仍留在門外，而由被告潘明來
    與李宇順一同進入該公司，提示支票、退票紀錄等債權資料
    與李宇順，並要求李宇順在場以電話聯絡還款之際，因「京
    城玫瑰大廈」管理員林國淵察見李宇順與被告潘明來等人在
    路上大聲爭吵後，搭乘他人汽車離開，即以對講機告知李宇
    順之配偶林美香，林美香即以電話報警，嗣李宇順利用聯繫
    償債而得以撥打電話之機會，將所在之「瑞群交通公司」地
    址告知林美香，由林美香轉知警方後，經警於同日18時50分
    許到達「瑞群交通公司」，並當場查獲被告潘明來，被告楊
    介一則已先行離去等情，經證人即李宇順於警詢、偵查及原
    審審理，告訴人配偶林美香、大樓管理員林國淵、和益汽車
    公司負責人呂瑞正於偵查及原審審理，瑞群交通公司負責人
    黃進丁於偵查中，瑞群交通公司司機洪福農、於案發時以行
    動電話報警之葉清玉於原審審理中分別證述明確，且有高雄
    市政府警察局前鎮分局受理各類案件紀錄表（偵卷22頁）、
    高雄市政府警察局指揮中心受理110 報案紀錄單（偵卷24頁
    ）、「百昕名品有限公司」為發票人之支票影本11紙及退票
    理由單影本4 紙（偵卷26至32頁）、和益汽車交通有限公司
    及百昕名品有限公司之公司基本資料查詢（偵卷91、92 頁
    ）、台灣大哥大行動電話門號查詢資料（見原審院二卷36
    頁）在卷可憑，且為被告潘明來、陳柏霖、楊介一所不爭，
    此部分事實應堪認定。
２、次以李宇順於警詢、偵查及原審證述：我於98年2 月6 日17
    時許，從高雄市○○區○○街之住處下樓出門時，聽見被告
    潘明來叫我，而發現被告潘明來、陳柏霖、楊介一3 人在樓
    下等我，我逃跑幾步，見被告潘明來等3 人追過來，心想跑
    不掉，就在高雄市○○區○○街與文萊路交岔口附近自己停
    下來，被告潘明來等3 人將我攔下，要求我至他處談債務問
    題，我表示不願意去且在路口談債務問題即可，被告潘明來
    等3 人不同意，被告等人即毆打我臉部，我被毆打時以手抱
    頭，故我的臉部與左手受傷，眼鏡也歪了，被告陳柏霖、楊
    介一並在我左、右各以一手架住我腋下，將我強押上車，車
    內由被告陳柏霖開車，被告潘明來坐副駕駛座，被告楊介一
    與我坐後座，並稱「地方已經準備好，也有找好人，看你能
    不能聯絡把錢還清」等語，意思是如果我不還錢，被告潘明
    來等人要將我押到某處找人打我，我覺得生命安全受威脅，
    內心會害怕，被告潘明來等人將我載到「和益汽車公司」，
    因被告潘明來借給我的錢，係向「和益汽車公司」老闆（即
    呂瑞正）所借，要我到該公司解決債務，我進入該公司時，
    被告陳柏霖、楊介一在該公司出入口處看守，因為我現在沒
    有錢可以還，與對方無法達成共識，「和益汽車公司」老闆
    就叫我們離開，在「和益汽車公司」期間我以行動電話接到
    太太林美香的來電，林美香說已經報警，當要離開「和益汽
    車公司」前，因被告潘明來等人認為我沒有解決債務的誠意
    ，對我說「地方已經找好了，人也都找好了，去那裡看你要
    不要解決」等語，我覺得意思是如果不還錢就要我的命，被
    告潘明來等人即叫一部計程車，我不願意與被告潘明來一起
    走，被告潘明來、楊介一即各從一邊架住我腋下，由被告陳
    柏霖由後方推我，將我押入計程車內，在計程車內我坐後座
    中間，被告潘明來、楊介一坐在我左、右側，我們上計程車
    後，被告陳柏霖自行離開，該計程車駛至「瑞群交通公司」
    ，被告潘明來帶我進入該公司，被告楊介一在該公司出入口
    處看守，被告潘明來拿出我用以借款之支票及退票理由單給
    我看，要我在1 小時內把債務解決，否則1 小時後要將我送
    到另外他處，他們已經安排一些人來解決債務問題，並要我
    以行動電話聯絡還錢，在過程中林美香撥打行動電話給我，
    我剛好看見公司內桌上一封來信，信封上記載該公司地址，
    我即告訴林美香所在地址，警方在我到達「瑞群交通公司」
    約十幾分鐘後即趕到現場，在警方到達前我無法自由行動，
    被告潘明來等人不讓我離開，要我當場解決債務等語（偵卷
    11至14、40至42、87頁，原審院二卷64至67頁）。又李宇順
    於案發時受有臉部擦傷2 ×0.2 公分、左手擦傷2 ×1 公分
    之傷害，且所戴眼鏡變形歪斜一節，經證人呂瑞正於偵查及
    原審證述：我於98年2 月6 日傍晚時，看見被告潘明來帶告
    訴人進來「和益汽車公司」談債務問題，被告潘明來的2位
    朋友（即被告陳柏霖、楊介一）在外面等，當時看見告訴人
    臉上有傷痕，手上也有擦傷，且所戴眼鏡歪了，告訴人在調
    整其眼鏡，於談論債務時，因告訴人沒有具體之清償計畫，
    遂要被告等人與告訴人離開「和益汽車公司」等語（偵卷73
    、74頁，原審院二卷70頁），被告楊介一亦供承：我於案發
    時看見告訴人臉上有傷，且眼鏡也歪歪的等語明確（見原審
    追院二卷128 頁），且有李宇順之高雄榮民總醫院診斷證明
    書在卷可參（偵卷21頁），復為被告潘明來、陳柏霖所不爭
    ，核與李宇順所述臉、手受傷及眼鏡變形歪斜之情形相符，
    應可採信。
３、證人即李宇順住處大樓管理員林國淵於偵查中證述：我是高
    雄市○○區○○街京城玫瑰大廈之管理員，於98年2 月6日
    17時許，聽見有人吵架很大聲，就走出去看，看見本大樓住
    戶李宇順與3 位男子在重上街與文萊路交岔口附近之便利商
    店前大聲吵架，當時聽見該3 位男子說要去公司講，我就回
    管理室以對講機通知李宇順太太（即林美香）李宇順在外與
    人口角，之後發現該3 位男子開車離開，而李宇順坐在他們
    車上等語（偵卷83頁）；參以高雄市政府警察局指揮中心於
    98年2 月6 日17時1 分11秒接獲市民葉清玉以0000000000號
    行動電話撥打110 報案，報案內容為有人在高雄市○○區○
    ○街與文萊路口打架（報案紀錄單誤載為崇德路與文萊路口
    ）一節，有門號0000000000號行動電話之資料查詢及上開高
    雄市政府警察局指揮中心受理110 報案紀錄單可憑（原審院
    二卷36頁、偵卷24頁），且證人即電話報案之葉清玉於原審
    亦證述：我住在高雄市○○區○○街與文萊路交岔口附近之
    便利商店對面，於98年2 月6 日案發時看見有三、四個人在
    吵架，就以0000000000號行動電話報警等語（原審院二卷73
    頁），是證人林國淵、葉清玉所述李宇順與被告3 人在路口
    衝突情形，互核大致相符，且有上開高雄市政府警察局指揮
    中心受理110 報案紀錄單可佐，若非李宇順與被告潘明來等
    3 人爭吵聲音甚大，並有打架情形，應不致引起與其爭執無
    關之證人林國淵、葉清玉之注意，證人葉清玉亦不致以「打
    架」為由而報警，而被告楊介一亦供稱：我於案發時在高雄
    市○○區○○街與文萊路交岔口之便利商店前，看見被告潘
    明來拉扯並出手打李宇順等語明確（原審追院二卷125 、12
    8 頁），佐以李宇順所戴眼鏡於案發時變形歪斜，已如上述
    ，若非李宇順臉部遭外力攻擊，該眼鏡應無變形歪斜之理，
    可見李宇順證述其於案發時所受臉部擦傷2 ×0.2 公分、左
    手擦傷2 ×1 公分之傷害及所戴眼鏡變形，係遭被告等人毆
    打所致，應可採信；被告潘明來、陳柏霖、楊介一辯稱李宇
    順所受傷勢為其自己跌倒所致云云，應非可採，被告潘明來
    、陳柏霖、楊介一在高雄市○○區○○街與文萊路交岔口之
    便利商店前追上李宇順後，與李宇順發生激烈爭吵、拉扯並
    毆打告訴人，致李宇順受有臉部擦傷2 ×0.2 公分、左手擦
    傷2 ×1公 分之傷害甚明。
４、證人即李宇順配偶林美香於偵查及原審證稱：我於98年2 月
    6 日傍晚時，由大樓管理員（即林國淵）告知李宇順在樓下
    被二、三個人拉扯押走，我即打電話向文自派出所報案，之
    後我打電話給告訴人，李宇順都沒有接電話，後來接通時，
    我通知李宇順我已報警，李宇順說他人在鹽埕區某處，其後
    我打第二通電話給李宇順，李宇順說已經遭被告等人帶到另
    一個地方，並請我打電話給潘明來，我即以電話與潘明來聯
    絡，潘明來在電話中說如果1 小時內，我與李泓銘沒有去處
    理這筆債務，就把李宇順丟給別人處理，之後由警方到達「
    瑞群交通公司」現場處理等語（偵卷43頁，原審院二卷67、
    68頁）；參以證人林美香於98年2 月6 日17時50分許向警方
    報稱李宇順與人有財務糾紛，遭對方帶往高雄市○○區○○
    街之「和益汽車公司」，經警於同日18時10分許前往「和益
    汽車公司」時，被告等人與李宇順已離開該汽車公司，警方
    於同日18時30分許再得知李宇順在高雄市○○路35號（即「
    瑞群交通公司」），並於同日18時50分許到場，將李宇順及
    被告潘明來帶回警局處理等情，有上開高雄市政府警察局指
    揮中心受理110 報案紀錄單可憑（偵卷24頁）。是李宇順所
    述其與林美香聯絡報警之過程，核與證人林美香所述及上開
    報案紀錄單內容相符，若李宇順係自願與被告潘明來等人同
    行處理債務，何有於林美香與其電話聯絡時，不僅未阻止林
    美香報警，反而積極告知自己所在位置，以利林美香轉知警
    方進行救援之理。而被告楊介一亦供稱：我與被告潘明來、
    陳柏霖於案發時在高雄市○○街與文萊路交岔口之便利商店
    前追上告訴人後，告訴人不願意與我們去協商債務而一直要
    離開，而被告潘明來一直拉著告訴人，兩人在路上拉拉扯扯
    ，李宇順見我們有3 個人而自認跑不掉，在不情願之情形下
    與我們走等語（原審追院二卷114 、115 、127 頁）；參以
    李宇順所持以向潘明來借款之支票，於97年6 月至8 月間均
    未獲兌現，且李宇順於97年7 月間即以搬遷住家及變更聯絡
    電話之方式，躲避對被告潘明來之債務，而當被告潘明來於
    98年2 月6 日案發時在「京城玫瑰大廈」外呼叫李宇順時，
    李宇順立即逃跑等情，經被告潘明來供承在卷（原審院二卷
    17頁），且為被告陳柏霖、楊介一所承認，且當被告潘明來
    等3 人在高雄市○○街與文萊路交岔口附近便利商店前追上
    李宇順後，因李宇順拒絕與被告潘明來等人同行至他處而發
    生激烈爭吵，甚而拉扯並毆打李宇順，已如上述，可見李宇
    順因積欠被告潘明來債務，自97年7 月間起刻意躲避被告潘
    明來，在對所欠債務加以清償前，李宇順無欲與被告潘明來
    見面或同行，故而對於被告潘明來等人要求其上車同行至他
    處，抗拒甚烈，若非李宇順遭被告等人以暴力強押方式，李
    宇順應無可能自願上車而先後前往「和益汽車公司」、「瑞
    群交通公司」，在「和益汽車公司」及「瑞群交通公司」時
    ，若非出入門口分別經被告陳柏霖、楊介一及楊介一看守，
    李宇順應無不試圖從門口逃離之理。況李宇順在「和益汽車
    公司」時已表示無力清償債務，亦未提出具體之清償計畫，
    並經證人呂瑞正要求被告潘明來與李宇順離開該公司，此際
    被告潘明來已知長期躲債之李宇順無清償債務之能力或意願
    ，若非被告潘明來以限制人身自由之方式，強迫李宇順必須
    於案發日解決債務，何有不於離開「和益汽車公司」時讓李
    宇順離去，反而再將李宇順載至「瑞群交通公司」之理，若
    非李宇順之人身自由遭被告潘明來等人拘束，無清償債務意
    願或能力之李宇順豈有再與被告潘明來等人同行以處理債務
    問題之可能。佐以李宇順之本件債務的債權人僅為被告潘明
    來，被告陳柏霖、楊介一與該筆債務無關，該債務問題應可
    由被告潘明來一人找李宇順解決即可，若非為控制李宇順行
    動，被告潘明來何須由不相干之被告陳柏霖、楊介一同行處
    理債務。又李宇順證述被告潘明來等人在案發過程中對其恫
    稱「地方已經準備好，也有找好人，看你能不能聯絡把錢還
    清」、「地方已經找好了，人也都找好了，你就去那裡看要
    不要解決」、「1 個鐘頭內看怎麼把債務清算解決，不然1
    個小時以後，就把你送到另外一個地方」等語，核與證人林
    美香證述案發時被告潘明來於電話聯絡中所述言詞相符，且
    與案發過程李宇順遭被告潘明來等人由「京城玫瑰大廈」輾
    轉載送至「和益汽車公司」、「瑞群交通公司」之節情相合
    ，參以被告潘明來對於逃避債務數月之李宇順，於尋得後以
    言詞恫嚇李宇順清償債務，亦與情理無違。是李宇順證述其
    於案發時在住處大樓外，見被告潘明來呼叫而逃跑時，因遭
    被告潘明來等3 人追逐，當跑至高雄市○○街與文萊路交岔
    口附近便利商店前，見無法逃離而停止奔跑，被告潘明來等
    3 人追上後，其拒絕與被告潘明來等3 人至他處解決債務問
    題，被告潘明來等3 人係在違反其自由意願下，強押其上車
    同行至「和益汽車公司」，由被告陳柏霖、楊介一看守，繼
    而強押其上計程車同行至「瑞群交通公司」，由被告楊介一
    看守，被告潘明來等人不讓其離開，要其當場解決債務，並
    於過程中對其恫稱「地方已經準備好，也有找好人，看你能
    不能聯絡把錢還清」、「地方已經找好了，人也都找好了，
    你就去那裡看要不要解決」、「1 個鐘頭內看怎麼把債務清
    算解決，不然1 個小時以後，就把你送到另外一個地方」等
    語，應堪採信。
５、又證人葉清玉於原審99年7 月27日審理時雖證述：我印象中
    於案發時李宇順應該沒有被拉扯上車等語，惟核與被告楊介
    一供稱案發時有拉扯情形，及證人葉清玉於案發時電話報警
    內容為「打架」未合，有上開高雄市政府警察局指揮中心受
    理110 報案紀錄單可憑（偵卷24頁），況證人葉清玉同時證
    述：我現在已經記憶不清等語，參以案發之98年2 月6 日距
    原審審理期日99年7 月27日已近1 年6 月，證人葉清玉對於
    與己無關之本案過程，記憶不無錯置之虞，是證人葉清玉上
    開李宇順未遭拉扯上車之證述，難為有利被告之認定。另證
    人呂瑞正於審理中證述：被告潘明來於案發時在「和益汽車
    公司」內，對李宇順並無妨害自由等語；證人黃進丁於偵查
    中證述：被告潘明來與李宇順於案發時至「瑞群交通公司」
    ，當時李宇順在打電話，被告潘明來說告訴人欠債，拿單子
    給告訴人看，過十幾分鐘警察就來了等語；證人即「瑞群交
    通公司」司機洪福農於原審審理中證述：被告潘明來與李宇
    順於案發時走進「瑞群交通公司」，當時我在公司內泡茶，
    告訴人在公司內走來走去並打電話，被告潘明來拿支票及退
    票紀錄給告訴人看，十幾分鐘後警察就來了等語，惟李宇順
    在「和益汽車公司」及「瑞群交通公司」時，由被告潘明來
    同行在旁，且證人呂瑞正於偵查中亦證述當時被告陳柏霖、
    楊介一在「和益汽車公司」門外，證人黃進丁亦證述當時被
    告楊介一在「瑞群交通公司」門外，李宇順於過程中雖可在
    公司內走動，但無離開「和益汽車公司」或「瑞群交通公司
    」，可見告訴人係在被告潘明來等人之看守下，無從自由離
    開，至告訴人使用行動電話聯絡，係被告潘明來要求其聯絡
    籌款還債，不影響告訴人人身自由受限制之認定，是上開證
    人呂瑞正、黃進丁、洪福農之證述，亦難為有利被告之認定
    。是被告潘明來、陳柏霖均辯稱李宇順可自由使用電話聯絡
    ，於案發時係自願同行解決債務云云，被告楊介一辯稱李宇
    順原不願意同行解決債務，經其勸導後願意同行云云，均屬
    卸責之詞。李宇順案發時在高雄市○○街與文萊路交岔口附
    近，遭被告陳柏霖、楊介一在其左、右各以一手架住其腋下
    之方式，強押坐入被告陳柏霖所駕駛上開UT7212號自用小客
    車後座，由被告楊介一坐於後座控制其行動，車上被告潘明
    來等人向李宇順恫稱：「地方已經準備好，也有找好人，看
    你能不能聯絡把錢還清」等語，到達「和益汽車公司」時，
    由被告潘明來與李宇順進入公司內，被告陳柏霖、楊介一在
    門口看守，於離開「和益汽車公司」時，被告潘明來等人又
    向告訴人恫稱：「地方已經找好了，人也都找好了，你就去
    那裡看要不要解決」等語，由被告潘明來、楊介一在其左、
    右各以一手架住其腋下，被告陳柏霖從後方推送之方式，強
    押李宇順坐入計程車後座，由被告潘明來、楊介一坐於其左
    右兩側控制其行動，到達「瑞群交通公司」時，被告潘明來
    將告訴人帶進該公司內，被告楊介一則在該公司外看守，隨
    後被告潘明來即提示支票、退票紀錄等債權資料與李宇順觀
    看，並以：「1 個鐘頭內看怎麼把債務清算解決，不然1 個
    小時以後，就把你送到另外一個地方」等語，李宇順在高雄
    市○○區○○街與文萊路交岔口附近遭強押上車後，至警方
    到達「瑞群交通公司」前，被告潘明來等人不讓其自由離開
    ，強迫其當場解決債務，待警方到達「瑞群交通公司」後李
    宇順始得離去，以此非法方法剝奪李宇順之行動自由，實堪
    認定。
６、本件被告潘明來、陳柏霖、楊介一，於案發時由被告陳柏霖
    駕駛之上開自用小客車一同至「京城玫瑰大廈」找尋李宇順
    ，於路上共同以暴力強押李宇順上車，車上由被告楊介一控
    制告訴人行動，將李宇順載至「和益汽車公司」，由被告潘
    明來帶李宇順進入公司，由被告陳柏霖、楊介一在該公司門
    外看守，再由被告潘明來、陳柏霖、楊介一以暴力方式強押
    李宇順坐上計程車，車上由被告潘明來、楊介一控制李宇順
    行動，將李宇順載至「瑞群交通公司」，由被告潘明來帶告
    訴人進入公司，由被告楊介一在該公司門外看守，期間並由
    被告潘明來等人以言詞恫嚇告訴人，足認被告潘明來、陳柏
    霖、楊介一分工以強暴、脅迫等方式控制李宇順之行動自由
    ，被告3 人間有剝奪他人行動自由之犯意聯絡甚明。
７、辯護人被告雖於上訴意旨及本院審理時，另稱：應該是李宇
    順自己跌倒，否則潘明來行動不便，根本不可能追上李宇順
    。又李宇順所述被毆打之地點及次數方式不一，且李宇順認
    識楊介一及潘明來，設若李宇順確遭被告3 人多次毆打，則
    何以李宇順臉部及左手之傷均不逾2 公分？又何以李宇順至
    高雄榮總就醫時會稱其是被不認識的人打傷？況且，葉清玉
    及林國淵之證詞均未提到被告有打李宇順，證人葉清玉並證
    稱：「（有無看到其中有人被拉扯上車）沒有」，而證人呂
    瑞正亦證稱：其送被告等人離開時，在門口時未看到潘明來
    的朋友動手打李宇順，是被告實無原判決所認定之犯行云云
    。然如前述，事發當日，在李宇順住處附近，潘明來確有打
    李宇順，並與李宇順發生拉扯等情，業據被告楊介一陳明在
    卷（原審追院二卷125 、127 頁）。而衡諸事發當時為傍晚
    光線較暗，林國淵、葉清玉又與李宇順相隔一段距離，對過
    程之觀察原本就不可能比身處現場之楊介一更清楚。兼以林
    國淵、葉清玉是聽到爭吵後才觀看，過程中葉清玉、林國淵
    又曾分別打電話報警及返回大樓通知被害人之妻，衡情渠等
    應未看到全部事發過程。再則，若非蓄意出力毆打，而僅意
    警告恫嚇以徒手拍打或碰觸，人體原本就未必留下傷痕或傷
    勢（例如父母為禁止嬰幼兒之行為而拍打嬰幼兒，或學童於
    嬉鬧時之相互碰觸），兼以事發當日為冬天，衣著厚重較不
    易成傷，而所謂「遭他人毆打」又不必然限於出力重擊之情
    形。又告訴人自始就稱係遭2 人架其腋下，另一人在後推其
    上車（參98年2 月20日偵訊筆錄），顯然過程並非旁人較易
    明顯辨認之「極激烈大動作拉扯方式」，自難因無多處傷勢
    及證人之上開證詞，就遽認李宇順所述遭毆打及被押上車等
    語均為虛假。
８、綜上，被告潘明來、陳柏霖、楊介一之上開辯解均非可採，
    被告 3 人上開共同剝奪他人行動自由之犯行，實堪認定，
    本案事證明確，應分別依法論科。
三、按刑法第302 條第1 項之剝奪他人行動自由罪，以私行拘禁
    或以其他非法方法，剝奪人之行動自由為要件，所謂非法方
    法，當包括強暴、脅迫、恐嚇等足以剝奪他人行動自由之情
    形在內，故剝奪他人行動自由所實施之非法方法，縱合於刑
    法第305 條恐嚇危害安全之情形，或致普通傷害，仍應視為
    剝奪他人行動自由之部分行為，或強暴、脅迫當然之結果，
    除另有傷害故意外，不應再論以恐嚇危害安全罪或普通傷害
    罪（最高法院30年上字第3701號判例、74年台上字第3404號
    判決及88年度台上字第6758號判決意旨參照）。被告潘明來
    、陳柏霖、楊介一以上揭強暴、脅迫手段剝奪李宇順行動自
    由，被告等人於剝奪行動自由行為繼續中，毆打李宇順致普
    通傷害及以言詞恐嚇告訴人，依上揭說明，應視為強暴之當
    然結果及剝奪行動自由之部分行為，核被告潘明來、陳柏霖
    、楊介一所為，均係犯刑法第302 條第1 項之妨害自由罪。
    被告潘明來、陳柏霖、楊介一就上開犯行，有犯意聯絡及行
    為分擔，皆為共同正犯。
四、原審因而適用刑法第28條、第302 條第1 項、第41條第1 項
    前段，刑法施行法第1 條之1 規定，並審酌被告潘明來之犯
    罪目的係為催討債務，然以強暴、脅迫手段剝奪李宇順行動
    自由，對李宇順身心造成危害，被告三人犯後均否認犯行，
    ，且被告潘明來為主要指揮之人，被告楊介一參與全部之犯
    行，被告陳柏霖於中途離去，兼衡被告3 人之素行、犯罪手
    段、李宇順所受損害程度等一切情狀，分別量處潘明來、陳
    柏霖、楊介一有期徒刑6 月、4 月、5 月，並均諭知以1000
    元折算1 日之易科罰金折算標準。其認事用法，核無不合，
    量刑亦屬允當。被告上訴意旨，仍否認犯罪，指摘原判決不
    當，為無理由，應予駁回。
五、查被告陳柏霖並無前科，而被告潘明來亦未曾受有期徒刑以
    上刑之宣告，有台灣高等法院被告全國前案紀錄表附卷可稽
    ，審酌渠等雖有本案之犯行，然本案起因於被害人積欠被告
    潘明來鉅款，事發當日遇被告時又立即逃跑躲避，無意面對
    解決債務所致。再則過程中，被告雖有拉扯及打被害人，但
    依被害人傷勢，被告施暴之程度非鉅，陳柏霖更於中途先行
    離去。是被告潘明來、陳柏霖二人經此次論罪科刑之教訓，
    當知警惕，應無再犯之虞。為此，本院認被告潘明來、陳柏
    霖所宣告之刑，以暫不執行為適當，爰併宣告緩刑2 年。至
    於被告楊介一則另因竊盜罪經判處有期徒刑3 月，於99年5
    月10日易科罰金執行完畢，及因竊盜罪經判處拘役20日，於
    99年11月9 日易科罰金執行完畢，既不合緩刑要件，且於短
    期內一再犯案，亦不宜宣告緩刑，併此敘明。
據上論斷，應依刑事訴訟法第368 條，刑法第74條第1 項第1款
，判決如主文。
本案經檢察官林應華到庭執行職務。
中    華    民    國    99    年    12    月    23    日
                  刑事第一庭    審判長法  官  周賢銳
                                      法  官  施柏宏
                                      法  官  洪碩垣
以上正本證明與原本無異。
如不服本判決應於收受本判決後10日內向本院提出上訴書狀，其
未敘述上訴理由者，並得於提起上訴後10日內向本院補提理由書
狀（均須按他造當事人之人數附繕本）「切勿逕送上級法院」。
中    華    民    國    99    年    12    月    23    日
                                      書記官  林家煜
附錄本判決論罪科刑法條：
刑法第302條
私行拘禁或以其他非法方法，剝奪人之行動自由者，處5 年以下
有期徒刑、拘役或3 百元以下罰金。
因而致人於死者，處無期徒刑或7 年以上有期徒刑，致重傷者，
處3 年以上10年以下有期徒刑。
第 1 項之未遂犯罰之。

司法院資訊處製作；財團法人民間司法改革基金會備份。
